ACORDAO-COMPLETO-2527055

ACÓRDÃO 4188/2022 ATA 28/2022 - SEGUNDA CÂMARA

VISTOS, relatados e discutidos estes autos em que se apreciam embargos de declaração opostos por Sra. Karla Simone da Cunha Lima Viana em face do Acórdão 4061/2021-TCU-Segunda Câmara-AC, que, em sede de Tomada de Contas Especial, entre outras medidas, julgou irregulares as contas da recorrente, condenando-a ao débito no valor histórico de R$ 667.703,37 e aplicou-lhe multa no valor de R$ 100.000,00;
ACORDAM os Ministros do Tribunal de Contas da União, reunidos em Sessão de 2ª Câmara, diante das razões expostas pelo Relator, em:
9.1. com fundamento no art. 34 da Lei 8.443/1992, conhecer dos embargos de declaração, para, no mérito, rejeitá-los;
9.2. dar ciência desta deliberação à embargante e aos demais interessados.

Embargos de declaração opostos pelos representantes legais da Sra. Karla Simone da Cunha Lima Viana em face do Acórdão 4061/2021-TCU-2ª Câmara-AC

Segunda Câmara

Município de Areia - PB.

3. Interessados/Responsáveis:
3.1. Interessado: Ministério da Integração Nacional (extinta) ().
3.2. Responsáveis: Cbm Construções Ltda (06.148.344/0001-29); Elson da Cunha Lima Filho (XXX.329.104-XX); Karla Simone da Cunha Lima Viana (XXX.452.034-XX).

13.1. Ministros presentes: Bruno Dantas (Presidente), Augusto Nardes, Aroldo Cedraz (Relator) e Antonio Anastasia.
13.2. Ministros-Substitutos presentes: Marcos Bemquerer Costa e André Luís de Carvalho.

AROLDO CEDRAZ

Transcrevo, a seguir, a instrução subscrita por Auditor Federal de Controle Externo à peça 134, a qual contou com a anuência do corpo diretivo da Secretaria de Controle Externo de Tomada de Contas Especial à peça 135:
	Trata o presente processo de embargos de declaração opostos pelos representantes legais da Sra. Karla Simone da Cunha Lima Viana em face do Acórdão 4061/2021-TCU-Segunda Câmara-AC, que, em sede de tomada de contas especial, assim decidiu (peça 101) :
ACORDAM os Ministros do Tribunal de Contas da União, reunidos em sessão de Segunda Câmara, ante as razões expostas pelo Relator, em:
9.1. considerar revel a empresa CBM Construções Ltda. (CNPJ 06.148.344/0001-29) , contratada para executar o objeto conveniado, para todos os efeitos, dando-se prosseguimento ao processo, com fulcro no art. 12, § 3º, da Lei 8.443/1992; 
9.2. acatar parcialmente as alegações de defesa do Sr. Elson de Lima da Cunha Filho (CPF XXX.329.104-XX) , ex-prefeito municipal de Areia/PB, para julgar regulares com ressalvas as suas contas;
9.3. rejeitar inteiramente as alegações de defesa da Sra. Karla Simone da Cunha Lima Viana (CPF XXX.452.034-XX) , fiscal da obra;
9.4. julgar irregulares, nos termos dos arts. 1º, inciso I, 16, inciso III, alíneas "b" e "c", § 2º, da Lei 8.443/1992 c/c os arts. 19 e 23, inciso III, da mesma Lei, e com arts. 1º, inciso I, 209, incisos II e III, 210 e 214, inciso III, do Regimento Interno/TCU, as contas da Sra. Karla Simone da Cunha Lima Viana (CPF XXX.452.034-XX) , fiscal da obra, e da empresa CBM Construções Ltda. (CNPJ 06.148.344/0001-29) , contratada para executar o objeto conveniado, condenando-as solidariamente ao pagamento das importâncias a seguir especificadas, atualizadas monetariamente e acrescidas dos juros de mora, calculados a partir das datas discriminadas até a data da efetiva quitação do débito, fixando-lhes o prazo de 15 (quinze) dias, para que comprovem, perante o Tribunal, o recolhimento das referidas quantias aos cofres do Tesouro Nacional, nos termos do art. 23, inciso III, alínea "a", da citada lei;
	Valor (R$) 
	Data 

	164.295,79 
	31/5/2009 

	196.529,39 
	8/6/2010 

	149.231,87 
	16/5/2011 

	157.646,32 
	16/5/2011 

9.5. aplicar individualmente à Sra. Karla Simone da Cunha Lima Viana (CPF XXX.452.034-XX) e à CBM Construções Ltda. (CNPJ 06.148.344/0001-29) a multa prevista no art. 57 da Lei 8.443/1992 c/c o art. 267 do RI/TCU, no valor de R$ 100.000,00 (cem mil reais) , fixando-lhes o prazo de 15 (quinze) dias, a contar da notificação, para que comprovem, perante o Tribunal (art. 214, inciso III, alínea "a", do Regimento Interno do TCU) , o recolhimento das dívidas aos cofres do Tesouro Nacional, atualizadas monetariamente desde a data do acórdão até a do efetivo recolhimento, se pagas após o vencimento, na forma da legislação em vigor; 
9.6. autorizar, desde logo, a cobrança judicial das dívidas, caso não atendidas as notificações, na forma do disposto no art. 28, inciso II, da Lei 8.443/1992; 
9.7. autorizar também, desde logo, se requerido, com fundamento no art. 28, inciso I, da Lei 8.443, de 1992 c/c o art. 217, §§ 1º e 2º do Regimento Interno, o parcelamento das dívidas em até 36 (trinta e seis) parcelas, incidindo sobre cada parcela, corrigida monetariamente, os correspondentes acréscimos legais fixando-lhes o prazo de 15 (quinze) dias, a contar do recebimento da notificação, para comprovarem perante o Tribunal o recolhimento da primeira parcela, e de 30 (trinta) dias, a contar da parcela anterior, para comprovar os recolhimentos das demais parcelas, devendo incidir sobre cada valor mensal, atualizado monetariamente, os juros de mora devidos, no caso do débito, na forma prevista na legislação em vigor, alertando os responsáveis de que a falta de comprovação do recolhimento de qualquer parcela importará o vencimento antecipado do saldo devedor, nos termos do § 2º do art. 217 do Regimento Interno deste Tribunal; 
9.8. enviar cópia do Acórdão ao Procurador-Geral da República no Estado da Paraíba, nos termos do § 3º do art. 16 da Lei 8.443/1992 c/c o § 7º do art. 209 do Regimento Interno do TCU, para adoção das medidas cabíveis, informando-lhe que o inteiro teor da deliberação pode ser consultado no endereço www.tcu.gov.br/acordaos;
9.9. dar ciência deste acórdão aos responsáveis, ao Ministério do Desenvolvimento Regional e aos demais interessados.
2.	Por meio do despacho acostado à peça 133, o Ministro-Relator do Acórdão 4061/2021-TCU-Segunda Câmara, determinou a remessa dos presentes autos a esta Secex/TCE para exame de admissibilidade e instrução de mérito dos embargos declaratórios acostados à peça 130. 
3.	O Regimento Interno do TCU prevê o direito da parte de opor embargos de declaração, no prazo de dez dias, indicando o ponto obscuro, contraditório ou omisso que entenda haver em acórdão do Tribunal (art. 287, § 1º) .
4.	Considerando que os embargos estão sendo opostos pela primeira vez em relação ao Acórdão 4061/2021-TCU-Segunda Câmara, conclui-se que o requisito de singularidade foi observado.  Nos termos do art. 34, § 1º, da Lei 8.443/92, os embargos de declaração podem ser opostos por escrito pelo responsável ou interessado dentro do prazo de dez dias, contados, em regra, da notificação (art. 30, inciso I, alínea "d", da Lei 8.443/92) .  
5.	Os representantes legais da Sra.  Karla Simone da Cunha Lima Viana foram notificados acerca do teor do Acórdão 4061/2021-TCU-Segunda Câmara por meio do Ofício 35593/2021-TCU/Seproc, de 2/7/2021, expediente esse recebido pelo destinatário em 16/8/2021 (peça 125) . Em 25/8/2021, ou seja, dentro do prazo de 10 dias estabelecido no art. 287, § 1º, do RI/TCU, foi protocolizado no Tribunal os aclaratórios ora sob análise.
6.	Quanto à indicação dos pontos omissos do Acórdão, os representantes legais da Sra. Karla Simone da Cunha Lima Viana afirmam:
a) o acórdão guerreado não enfrentou o argumento basilar apontado nas Alegações de Defesa de que, desde o princípio, foram seguidas todas as normas cabíveis para a execução dos serviços, dentro dos preços cabíveis e relativos a estes, utilizando-se da compactação por rolo compactador nos exatos termos do Projeto Básico, Projeto Executivo, Planilhas Executivas e Plano de Trabalho - tudo devidamente fiscalizado pelo Ministério da Integração Nacional -, de modo que NÃO HOUVE QUALQUER SUPERFATURAMENTO OU SERVIÇO QUE NÃO ATENDESSE AOS PADRÕES DE QUALIDADE, o que só ratifica o fato de que a sra. Karla Simone apenas aprovou o que estava de acordo com os projetos e normas técnicas, não cabendo que esta seja responsabilizada por ter agido, a todo momento, corretamente e de boa-fé.
b) o acórdão embargado não enfrentou o argumento basilar de que, todos os serviços constantes nas cláusulas do convênio e do aditivo a este foram devidamente executados, não cabendo de se falar em atestado de serviços não realizados, nem em quantidades superiores aos executados - tudo seguiu os padrões acordados. E, assim, todo o trabalho desenvolvido pela Embargante foi feito dentro de todas as conformidades, sendo as informações registradas de forma EFETIVA E REITERADA PELOS FISCAIS DO MIN, pela Embargante, pelos engenheiros da empresa executora - NÃO HAVENDO, PORTANTO, QUE SE COGITAR O ATESTE DE EXECUÇÃO DE SERVIÇOS QUE NÃO FORAM REALIZADOS, NEM SERVIÇOS QUE NÃO ATENDERAM AOS PATRÕES DE QUALIDADE ESPECIFICADOS. Repise-se: todos os atestes e medições subscritas foram realizadas com a exata correlação com o projeto e com o que se encontrava planilhado e aprovado (fls. 720) - o que já foi incansavelmente comprovado acima.
7.	Considera-se fundamentada a deliberação do TCU em que as questões suscitadas foram enfrentadas em algum dos elementos que a compõem, seja no relatório, que inclui as manifestações da unidade técnica e do Ministério Público, ou no voto do relator (art. 1º, § 3º, da Lei 8.443/92) . Essa é a dicção da jurisprudência do Tribunal, a exemplo do Acórdão 303/2017-TCU-Plenário.
8.	No Voto Condutor do Acórdão 4061/2021-TCU-Segunda Câmara foi estabelecido que o ponto central da discussão travada nos presentes autos é o método adotado para compactação de material sílico argiloso. Em apertada síntese, o mérito da TCE discutiu o prejuízo ao erário decorrente de serviços de compactação terem sidos executados com rolo compressor e atestados/pagos como se fossem por sapo mecânico, cujo preço unitário é muito maior.
9.	O fiscal, ainda que sem intenção de causar dano ao erário, ao atuar de forma negligente na fiscalização, pode ser responsabilizado pelo prejuízo para o qual concorreu com sua conduta indevida. É o caso da substituição dos materiais definidos no contrato por outros de qualidade inferior ou, como no caso concreto, atestar que os serviços de compactação foram realizados com sapo mecânico, quando, na verdade, o foram por meio de rolo compressor.
10.	Conforme asseverou o Diretor da Secex/TCE em sua manifestação, no projeto, a execução dos serviços de compactação seria realizada nas seguintes formas: i) tradicional, como regra; e ii) especial, como medida excepcional para os locais onde a metodologia tradicional se mostrasse impraticável. Todavia, na elaboração da planilha de quantitativos, observa-se que a projetista errou ao utilizar compactação especial em todos os casos de compactação previstos (Peça 6, p. 17, 19, 25, 27 e 29) . Na oportunidade, o Diretor da Secex/TCE chamou a atenção para o uso de compactação no corpo do maciço, ainda que em volumes inferiores ao atestado/pago.
11.	A despeito do ocorrido, a fiscal da obra, como deixou consignado o Voto Condutor do Acórdão 4061/2021-TCU-Segunda Câmara, diante da significativa diferença entre os serviços do plano de trabalho e as técnicas utilizadas, bem como a inviabilidade fática de utilização da técnica do sapo mecânico diante do volume de matéria a ser compactada, poderia ter alertado o então edil da discrepância no serviço.
12.	No que tange à jurisprudência transcrita no Voto Condutor do Acórdão 4061/2021-TCU-Segunda Câmara, classificada com sem fundamento pela embargante (*) , é importante citar que a mesma foi usada apenas para justificar o afastamento da responsabilidade do Prefeito, sem prejuízo, obviamente, de evidenciar de forma mais ampla questões atinentes à responsabilização do fiscal da obra.
 (*) 
Acórdão 4711/2014-TCU-Primeira Câmara
Enunciado
A responsabilidade pelo débito por pagamento de serviços não executados, em quantidades superiores às executadas e que não atendem aos padrões de qualidade especificados nos projetos e normas técnicas, deve recair sobre o fiscal da obra, que tem o dever de acompanhar e atestar sua execução, e não sobre os responsáveis pelo pagamento das despesas.
Voto
As planilhas mencionadas não identificam os achados e as condutas dos responsáveis. É possível inferir, contudo, que o fiscal da obra atestou a realização de serviços que não foram efetivamente realizados, assim como a execução de serviços em quantidades superiores às executadas e de serviços que não atenderam aos padrões de qualidade especificados nos projetos e normas técnicas. O débito decorrente dessas irregularidades foi imputado aos responsáveis pelo pagamento das despesas.
Divirjo das conclusões da unidade técnica, porque a responsabilidade por tais defeitos há de recair sobre o fiscal da obra, que tem o dever de acompanhar e atestar sua execução. Essas providencias materializam-se no boletim de medição de serviços, que dá origem ao pagamento da despesa.
Não é razoável exigir que o prefeito e o secretário de Infraestrutura confiram pessoalmente a medição de serviços apresentada pelo fiscal, para a ela emprestar validade. Importa notar que essa ação administrativa não é tarefa de fácil consecução. Exsurge ela do acompanhamento diário da obra e de cálculos de quantidades de serviços realizados. Por essa razão, obras de maior porte requerem a atuação de uma equipe de fiscais ou a contratação de empresa de engenharia consultiva para assistir o fiscal e subsidiá-lo de informações pertinentes a essa atribuição (art. 67 da Lei 8.666/1993) . (grifou-se) 
13.	O Acórdão 4061/2021-TCU-Segunda Câmara não atribuiu à fiscal responsabilidade pela aprovação de preços irregulares, mas sim, conforme já dito, pelo ateste de serviços executados com metodologia diferente da realizada. Por ser a representante técnica do município, cabia primariamente à embargante a responsabilidade de conferir a adequabilidade dos serviços realizados com aqueles efetivamente pagos.
	A esse respeito, o voto condutor trouxe, dentre outros o seguinte conteúdo:
37. No entanto, o fato de os serviços terem sido recepcionados sem anotação, mesmo diante da evidente discrepância entre a técnica anotada no plano de trabalho e a executada atrai a responsabilidade da fiscal nesta irregularidade. 
38. Como até mesmo as máquinas utilizadas são diferentes, não seria admissível que essa discrepância passasse desapercebida se a fiscal exercesse com zelo as atribuições que lhe foram confiadas. 
14. 	Em relação à quantidade e à qualidade final dos serviços, constata-se que não foram assuntos analisados na decisão. Todavia, a irregularidade discutida foi superfaturamento por alteração metodológica, e não superfaturamento de quantidade ou qualidade dos serviços. Em nenhum momento foi atribuído dano por serviços atestados/pagos em quantidades maior ou realizados com baixa qualidade.
15.	A questão da responsabilidade da concedente foi discutida no Voto Condutor do Acórdão 4061/2021-TCU-Segunda Câmara, de modo que não há que ser alegada omissão na decisão, conforme se depreende do excerto abaixo:
35. Nesse ponto, apesar da possível existência de responsabilidade entre os servidores do então Ministério da Integração Nacional, entendo que neste avançado estágio processual seriam infrutíferas novas averiguações com o intuído de identificar responsáveis e condutas, pois, decorridos mais de 10 anos da data dos fatos, a possibilidade de defesa desses potenciais responsáveis seria naturalmente restrita. 
16.	Por fim, quanto à a existência de outras pessoas que pudessem ser responsabilizadas, esse fato não afasta a responsabilidade da fiscal da obra ao atestar serviços realizados de forma diferente da realizada. Ademais, conforme jurisprudência já firmada nesta corte (ver Acórdão 864/2009-TCU-Plenário, 2.917/2006 e 4.192/2011, da 1ª Câmara, e 10.560/2011, 11.151/2011, 11.437/2011, 206/2012, da 2ª Câmara) , a solidariedade passiva é benefício em favor do credor, não configurando óbice para que o devedor busque em juízo eventual ressarcimento, por meio de uma ação regressiva.	 
17.	Depreende-se dos itens precedentes que inexiste omissão a ser suprida no Acórdão 4061/2021-TCU-Segunda Câmara, razão pela qual propomos ao Tribunal que os embargos de declaração opostos pelo representante legal da Sra. Karla Simone da Cunha Lima Viana sejam conhecidos e não providos.
18.	Em face do exposto, submetem-se os autos à consideração superior, para posterior envio ao Relator, propondo-se:
a) conhecer os embargos interpostos pelos representantes legais da Sra. Karla Simone da Cunha Lima Viana,  tendo em vista  que os mesmos observaram os requisitos da legitimidade, interesse de recorrer, singularidade e tempestividade, nos termos do art. 34, § 1º, da Lei 8.443/92, c/c o 287, § 1º do RI/TCU, para, no mérito, negar-lhes provimento; e
b) dar ciência da deliberação que vier a ser proferida, bem como do relatório e do voto que a fundamentarem, aos representantes legais da embargante e ao Ministério do Desenvolvimento Regional - MDR.
É o Relatório.

Jackeline Cartaxo Galindo (12206/OAB-PB), representando Elson da Cunha Lima Filho; Fabiola Marques Monteiro (13.099/OAB-PB), representando Karla Simone da Cunha Lima Viana.

Subprocurador-Geral Lucas Rocha Furtado.

TOMADA DE CONTAS ESPECIAL. MINISTÉRIO DA INTEGRAÇÃO NACIONAL. CONVÊNIO CV-647/2005 FIRMADO COM O MUNICÍPIO DE AREIA/PB PARA A CONCLUSÃO DA CONSTRUÇÃO DA BARRAGEM SAULO MAIA E SISTEMA DE ABASTECIMENTO D'ÁGUA MUNICIPAL. IMPUGNAÇÃO DAS DESPESAS. SUPERFATURAMENTO NA OBRA POR ALTERAÇÃO DE METODOLOGIA EXECUTIVA E POR SOBREPREÇO. CITAÇÕES. REVELIA DA EMPRESA. PROSSEGUIMENTO DO FEITO. PAGAMENTO POR SERVIÇO DIVERSO DO REALIZADO E EM VALOR SUPERIOR AO ENCONTRADO NOS SISTEMAS DE REFERÊNCIA. ATENUANTES EM RELAÇÃO A CONDUTA DO EX-PREFEITO. ANOTAÇÃO DE RESSALVAS EM SUAS CONTAS. RESPONSABILIDADE SOLIDÁRIA DA FISCAL DA OBRA E DA EMPRESA CONTRATADA. REJEIÇÃO DAS ALEGAÇÕES DE DEFESA. IRREGULARIDADE. DÉBITO E MULTA. EMBARGOS DE DECLARAÇÃO. AUSÊNCIA DE OBSCURIDADE, DE CONTRADIÇÃO E DE OMISSÃO. CONHECIMENTO. REJEIÇÃO.

TOMADA DE CONTAS ESPECIAL (TCE)

Secretaria de Controle Externo de Tomada de Contas Especial (SecexTCE).

Cuidam os autos de embargos de declaração opostos por Sra. Karla Simone da Cunha Lima Viana em face do Acórdão 4061/2021-TCU-Segunda Câmara-AC, que, em sede de Tomada de Contas Especial, entre outras medidas, julgou irregulares as contas da recorrente, condenando-a ao débito no valor histórico de R$ 667.703,37 e aplicou-lhe multa no valor de R$ 100.000,00.
Originalmente, os autos tratam de Tomada de Contas Especial instaurada pelo Ministério da Integração Nacional (MI) , em desfavor do Sr. Elson de Lima da Cunha Filho, ex-Prefeito de Areia/PB, gestão 2005-2012, em razão da impugnação parcial de despesas do Convênio CV-647/2005 - Siafi/Siconv 559372 (peça 2, p. 174-186) , firmado entre o Ministério da Integração Nacional e o município de Areia/PB, e que tinha por objeto "a conclusão da construção da Barragem Saulo Maia e sistema de abastecimento d'água da cidade de Areia - PB", conforme Plano de Trabalho (peça 8, p. 226-230) , em decorrência de irregularidades na execução física e financeira.
Posteriormente, a responsável teve sua inclusão na relação processual, conforme se explica no resumo abaixo colacionado do voto condutor da decisão recorrida:
2.	A construção do açude conveniado teve início mediante Convênio 997/2001, continuidade com o convênio 259/2003, antes da previsão de sua conclusão com o Convênio 647/2005.
3.	O Convênio 647/2005 foi firmado no valor de R$ 1.578.500,00, sendo R$ 1.500.000,00 à conta do concedente e R$ 78.500,00 referentes à contrapartida do convenente. Teve vigência de 05/01/2006 a 09/06/2010. Os recursos foram liberados em duas parcelas iguais de R$ 750.000,00, por meio das Ordens Bancárias 2006OB901160, de 30/6/2006 (peça 4, p. 13) e 2010OB801249, de 23/3/2010 (peça 10, p. 158) .
4.	Na fase interna, o Tomador de Contas concluiu que o prejuízo importaria no valor parcial dos recursos repassados de R$ 630.866,73, imputando-se a responsabilidade ao Sr. Elson de Lima da Cunha Filho, ex-prefeito municipal de Areia/PB, gestão 2005-2012, em decorrência da reprovação parcial da prestação de contas.
5.	Essa conclusão foi acompanhada pelo Relatório de Auditoria 960/2015 da Controladoria Geral da União (peça 19, p. 262-264) . Após serem emitidos o Certificado de Auditoria, o Parecer do Dirigente e o Pronunciamento Ministerial (peça 19, p. 266, 267 e 274) , o processo foi remetido a este Tribunal.
6.	Passo seguinte, a instrução inicial concluiu que a responsabilidade pelo débito deveria recair, também, sobre a engenheira Karla Simone da Cunha Lima Viana, em razão de atesto sobre serviços não executados, bem como sobre a empresa CBM Construções Ltda., por ter recebido pagamento sem a prestação dos serviços contratados.
Preliminarmente, cabe conhecer os embargos interpostos por Karla Simone da Cunha Lima Viana, pois atendem aos requisitos da legitimidade, interesse de recorrer, singularidade e tempestividade, nos termos do art. 34, § 1º, da Lei 8.443/92, c/c o 287, § 1º do RI/TCU.
Nesta etapa processual, a embargante traz as seguintes considerações resumidas no Relatório precedente:
a) o acórdão guerreado não enfrentou o argumento basilar apontado nas Alegações de Defesa de que, desde o princípio, foram seguidas todas as normas cabíveis para a execução dos serviços, dentro dos preços cabíveis e relativos a estes, utilizando-se da compactação por rolo compactador nos exatos termos do Projeto Básico, Projeto Executivo, Planilhas Executivas e Plano de Trabalho - tudo devidamente fiscalizado pelo Ministério da Integração Nacional -, de modo que NÃO HOUVE QUALQUER SUPERFATURAMENTO OU SERVIÇO QUE NÃO ATENDESSE AOS PADRÕES DE QUALIDADE, o que só ratifica o fato de que a sra. Karla Simone apenas aprovou o que estava de acordo com os projetos e normas técnicas, não cabendo que esta seja responsabilizada por ter agido, a todo momento, corretamente e de boa-fé.
b) o acórdão embargado não enfrentou o argumento basilar de que, todos os serviços constantes nas cláusulas do convênio e do aditivo a este foram devidamente executados, não cabendo de se falar em atestado de serviços não realizados, nem em quantidades superiores aos executados - tudo seguiu os padrões acordados. E, assim, todo o trabalho desenvolvido pela Embargante foi feito dentro de todas as conformidades, sendo as informações registradas de forma EFETIVA E REITERADA PELOS FISCAIS DO MIN, pela Embargante, pelos engenheiros da empresa executora - NÃO HAVENDO, PORTANTO, QUE SE COGITAR O ATESTE DE EXECUÇÃO DE SERVIÇOS QUE NÃO FORAM REALIZADOS, NEM SERVIÇOS QUE NÃO ATENDERAM AOS PATRÕES DE QUALIDADE ESPECIFICADOS. Repise-se: todos os atestes e medições subscritas foram realizadas com a exata correlação com o projeto e com o que se encontrava planilhado e aprovado (fls. 720) - o que já foi incansavelmente comprovado acima.
De início, registro que esses pontos foram tratados especificamente na decisão recorrida, conforme trecho do voto condutor que reproduzo a seguir:
36.	Por outro lado, em relação a conduta da fiscal de obra, a posição do Auditor Federal é que não deveria ser imputada responsabilidade, pois "considerando a não ocorrência de serviços não executados, em quantidades superiores às executadas e que não atendem aos padrões de qualidade especificados nos projetos e normas técnicas".
37.	No entanto, o fato de os serviços terem sido recepcionados sem anotação, mesmo diante da evidente discrepância entre a técnica anotada no plano de trabalho e a executada atrai a responsabilidade da fiscal nesta irregularidade. 
38.	Como até mesmo as máquinas utilizadas são diferentes, não seria admissível que essa discrepância passasse desapercebida se a fiscal exercesse com zelo as atribuições que lhe foram confiadas. Assim, com as vênias por dissentir do Auditor Federal, acompanho, nesse ponto as conclusões do Diretor da Secex TCE, parcialmente reproduzidas a seguir:
7.	Destaque deve ser dado à responsabilidade da fiscal da obra. Conforme consignado nas especificações, a compactação especial deveria ser aplicada:
Em pontos localizados, em que a superfície da fundação não permita a perfeita compactação de modo a se obter boa ligação entre o aterro e a fundação, a critério da FISCALIZAÇÃO deverão ser utilizados compactadores manuais e material com umidade acima da umidade ótima até que a superfície final, regularizada, ofereça condições adequadas de compactação com os rolos - compactadores. (Peça 8, 38) 
Todas as zonas do aterro, não acessíveis aos rolos compactadores, serão compactadas por soquetes mecânicos manuais, ou sapos ou outros equipamentos que permitam a obtenção do grau de compactação exigidos. (Peça 8, 74) 
8.	Ou seja, todos os envolvidos, inclusive a fiscal da obra, deveriam saber da existência/aplicação dos dois métodos de compactação: (i) tradicional, com rolos mecânicos, utilizados como regra; (ii) especial, com compactadores manuais, utilizados onde fosse inviável o uso dos anteriores.
9. Observa-se que os serviços descritos na medição atestada descreviam taxativamente tratar-se de compactação especial (peça 8, p. 244) , que nos termos do projeto se referiam à compactação manual (peça 5, p. 222 c/c Peça 8, p. 74) . Como agravante, a planilha ainda identificava o serviço como sendo 6165 - DNOCS, o qual é específico de compactação manual.
10.	Dessa forma, não resta dúvida da responsabilidade daquela fiscal no que se refere ao pagamento de serviços de compactação manual, quando na verdade foi executada compactação por meio de rolo compactador.
11.	Era esperado, no mínimo, que essa agente questionasse a ausência de serviço orçamentário de compactação com rolo e tivesse proposto a elaboração de novo aditivo de preços.
12.	Dessa forma, resta inaceitável a conduta de pagamento por serviço divergente daquele executado.
39.	A medição dos serviços da obra é o ponto central do processo de liquidação dos gastos efetuados. Então, não bastaria a fiscal atestar que a obra estava sendo executada, deveria ter conferido a qualidade, a quantidade e a especificidade dos serviços planejados e contratados, em relação aos de fato executados.
40.	Ao não fazer isso, atraiu para si a responsabilidade pela não execução dos serviços de compactação utilizando sapo mecânico contratados e os efetivamente executados e pagos com base em sua medição, compactação por meio de rolo compressor.
Assim, como frisei naquela ocasião, os elementos dos autos apontam que a fiscal da obra, diante da significativa diferença entre os serviços do plano de trabalho e as técnicas utilizadas, bem como a inviabilidade fática de utilização da técnica do sapo mecânico diante do volume de matéria a ser compactada, poderia ter alertado o então edil da discrepância no serviço. 
Ademais, cabe reforçar que em relação à quantidade e à qualidade final dos serviços, a irregularidade discutida e o cálculo do débito são oriundos do ateste da realização de serviço utilizando técnica mais cara do que a realmente executada, não tendo sido objeto de avaliação o quantitativo de serviços ou a qualidade dos mesmos.
Por fim, cabe ressaltar que nos processos de controle externo a solidariedade passiva é benefício do Estado, a quem, na condição de credor, é facultado exigir de um ou de todos os devedores a integralidade da dívida. Por essa razão, a jurisprudência desta Corte orienta que a  ausência de um possível responsável solidário no polo passivo não obriga o retorno dos autos para nova citação dos responsáveis, uma vez que o instituto da solidariedade passiva é benefício conferido pelo legislador ordinário ao credor, que pode exigir de um ou de alguns dos devedores, parcial ou totalmente, o pagamento da integralidade da dívida, bem como renunciar à solidariedade em favor de um, de alguns ou de todos os devedores, sem prejuízo do direito do devedor que satisfaz a dívida por inteiro de exigir de cada um dos codevedores a sua quota (e.g. Acórdão 3320/2015-TCU-Plenário | Relator: José Múcio Monteiro, Acórdão 425/2019-TCU-Plenário | Relator: Benjamim Zymler,  Acórdão 3400/2013-TCU-Plenário | Relator: Aroldo Cedraz) .
Assim, não cabe, nesse avançado curso processual, em especial, em sede de embargos, a análise quanto à eventual responsabilidade de terceiros.
Nesse contexto, reafirmo que os embargos de declaração visam a complementar e aclarar a decisão embargada, produzindo apenas efeito integrativo. Sem dúvida, a finalidade principal do recurso de declaração é permitir o acabamento do julgado, a fim de que sejam esclarecidas as obscuridades, eliminadas as contradições e supridas as omissões passíveis de terem ocorrido na deliberação embargada. Dessa forma, a via estreita destinada a essa espécie recursal não se presta ao reexame da matéria na forma pretendida pela recorrente.
À vista dessas considerações, não assiste razão à embargante, uma vez que ausentes os vícios alegados no acórdão recorrido. Rejeito, portanto, os embargos apresentados.
Ante o exposto, incorporando às minhas razões de decidir os pareceres de peças 134-135, VOTO por que o Tribunal acolha a minuta de Acórdão que ora submeto à deliberação deste Colegiado.
TCU, Sala das Sessões, em 16 de agosto de 2022.
AROLDO CEDRAZ 
Relator